【裁判字號】    98,上易,2000
【裁判日期】    981022
【裁判案由】    詐欺
【裁判全文】
臺灣高等法院刑事判決                98年度上易字第2000號
上  訴  人
即  被  告  甲○○
選任辯護人  劉厲生律師
上列上訴人因詐欺案件，不服臺灣臺北地方法院98年度易字第13
0號，中華民國98年6月30日第一審判決（起訴案號：臺灣臺北地
方法院檢察署97年度偵字第14569 號，及移送併案案號：臺灣新
竹地方法院檢察署97年度偵字第7890號），提起上訴，本院判決
如下：
    主  文
上訴駁回。
    事  實
一、甲○○可預見將自己之金融機構之存摺、提款卡（含密碼）
    交付他人，可能成為不法集團收取他人受騙款項之用，竟仍
    不違背其本意，基於幫助詐欺取財之犯意，於民國97年4 月
    20日10時26分前之某日，在不詳地點，將其於96年7 月27日
    向臺北縣新店市○○路75號上海商業儲蓄銀行新店分行（下
    稱上海商銀）申請之帳號：00000000000000號帳戶之存摺、
    金融卡及密碼，交付予詐騙集團所屬之真實姓名年籍不詳之
    成年人，而容任該帳戶供他人詐騙財物。嗣乙○○於97年4
    月20日19時許在新竹縣竹東鎮○○路236 號家中上網援交之
    際，該詐欺集團成員自稱「小蔡」之真實姓名不詳之成年人
    ，基於意圖為自己不法所有之犯意聯絡，而於同日19時40分
    許，撥打未顯示來電之電話向乙○○詐稱：上網援交前須先
    行確認對方是否為警員云云為由，在電話中要求乙○○持金
    融卡至自動櫃員機前依指示操作按鍵以便確認身分，致乙○
    ○陷於錯誤，分別於同日20時16分許及21時29分許，至新竹
    縣竹東鎮（起訴書及原判決均誤載為新竹市○○○路之華南
    銀行自動櫃員機，各轉帳新臺幣（下同）6,013元及19,983
    元（合計25,996元）至甲○○上開帳戶內，並隨即遭詐欺集
    團成員持甲○○之金融卡分別在統一超商金鶯店及桃園龜山
    之麥當勞速食店內之自動提款機，將款項陸續提領一空。嗣
    乙○○發覺，始報警循線查悉上情。
二、案經乙○○訴由臺北縣政府警察局新店分局報告臺灣臺北地
    方法院檢察署檢察官偵查起訴，及由臺灣新竹地方法院檢察
    署檢察官移送併辦。
    理  由
壹、程序方面：
一、按被告以外之人於審判外之陳述，雖不符前四條之規定，而
    經當事人於審判程序同意作為證據，法院審酌該言詞陳述或
    書面陳述作成時之情況，認為適當者，亦得為證據；當事人
    、代理人或辯護人於法院調查證據時，知有第一百五十九條
    第一項不得為證據之情形，而未於言詞辯論終結前聲明異議
    者，視為有前項之同意；刑事訴訟法第一百五十九條之五定
    有明文。本件被害人乙○○於警詢中之陳述，被告及選任辯
    護人於原審及本院審理時均表示無意見，本院審酌上開被害
    人訊問製作時之情況，僅陳述其被害經過，應無誣攀被告之
    情狀，認得為本案之證據。
二、上海商銀97年6月4日上店(97)字第130 號函檢送之上開帳戶
    交易明細表，暨乙○○所提之華南銀行自動櫃員機交易明細
    表，乃上海商銀依據被告上開帳戶及乙○○過去往來之存、
    提款或匯款紀錄資料，作成之證明文書，此文書實際上係根
    據經辦存、提款業務者本於其個人之見聞，於事件當時或甫
    發生後，按經常之作業程序所作成之存、提款紀錄資料而製
    作者，除顯有不可信之情況外，依刑事訴訟法第一百五十九
    條之四第二款規定，應具有證據能力。
貳、實體方面：
一、訊據被告甲○○矢口否認上揭幫助詐欺取財犯行，辯稱：上
    開帳戶係伊服務於艾恩迪國際股份有限公司期間，為便於公
    司薪資轉帳而開立，嗣伊離職後即未再使用上開帳戶，遲至
    97年4 月26日伊整理家裡時，始發現上開帳戶之存摺、金融
    卡遺失，馬上向上海商銀客服人員掛失，根本不知道已遭被
    人盜用，且本案係伊自己去警察局報案，結果莫名竟使自己
    變成被告，又伊所有帳戶的密碼均係以伊出生年月日來設定
    ，而伊出生日期由網路即可查出，伊實無提供上開帳戶之存
    摺、金融卡及密碼予詐騙集團使用之行為云云。辯護人辯護
    意旨略以：被告有正當職業，又係軍人世家，家教很嚴，不
    可能提供帳戶予他人使用，且提供帳戶給他人使用構成犯罪
    ，對被告完全沒有好處。又從銀行所調閱之交易明細表，被
    告所有之上開帳戶內於96年4 月20日10時26分，曾有轉出27
    元之提款紀錄，此應係詐欺集團成員試探密碼是否可行，由
    此可證顯非被告提供金融卡密碼給他人使用，且被告於發現
    上開帳戶資料遺失馬上以電話向上海商銀辦理掛失，是被告
    並無幫助犯意及行為等語。
二、經查：
  (一)上揭被害人乙○○上網援交，遭對方要求至銀行自動提款機
    確認身分，致於事實欄所載之時間匯入上述款項至被告上開
    帳戶內後，並遭人以卡提領等情，業據證人即被害人乙○○
    於警詢中陳述綦詳，並有被害人所提之華南銀行自動櫃員機
    交易明細表及上海商銀97年6月4日上店(97)字第130 號函檢
    送之上開帳戶交易明細表附卷可參，堪可認定。
  (二)又上開帳戶係被告於96年7 月27日申請，原作為其薪資轉帳
    之使用，惟被告自96年11月10日提領1,700 元，餘存79元後
    ，即未再使用等情，業據被告自承在卷，並有上海商銀97年
    6月4日覆函及上開帳戶交易明細表在卷可憑。復本件以乙○
    ○遭詐騙後，於97年4 月20日19時40分許，接獲詐欺集團成
    員之電話，旋於同日20時16分許，依其指示匯第一筆款項入
    被告上開帳戶內，旋遭詐欺集團成員以金融卡提領乙情，亦
    據乙○○於警詢證述在卷及前述華南銀行自動櫃員機交易明
    細表附卷足參，堪認該詐欺集團成員應係於被告96年11月10
    日22時45分提領餘額後至97年4 月20日10時26分前之期間內
    某日，取得上開帳戶存摺、金融卡及密碼等資料。且經原審
    勘驗提領被告上開帳戶款項之監視器畫面結果，於97年4 月
    20 日20時22分53秒許，由不詳男子持金融卡在統一超商（
    7-11 ）金鶯店操作提款機；另於97年4月20日21時35分50秒
    ：由身穿藍色夾克、袖子有白色條紋男子，手持金融卡開始
    操作提款機，於同日21時36分31秒：男子領出現金，放進皮
    夾，在21時36分42秒：該男子查看交易明細表，21時37分00
    秒：男子抽出金融卡，放進皮夾，隨即離開等情，有勘驗筆
    錄在卷可佐（原審卷第38頁），並有上開光碟畫面之翻拍照
    片3 張附卷可憑（原審卷第28、29頁），可知，詐騙集團成
    員陸續在不同之地點持被告之金融卡提領現金，且依據上開
    勘驗光碟之結果，97年4 月20日21時35分許提款款項之人，
    僅花41秒時間即將錢領走，證明使用被告所有上開帳戶金融
    卡之人毋庸猜測密碼即逕行提款，顯係知悉密碼之人。辯護
    人雖以：被告之上開帳戶於96年4 月20日10時26分許，曾有
    轉出27元之提款紀錄，此應係詐欺集團成員在試探密碼是否
    可行，即足證明顯然不是被告提供密碼給他人使用云云，惟
    被告既自承其未在上開帳戶金融卡上做任何密碼之標示，即
    足認持被告金融卡提款之人，並非藉由金融卡上任何之標示
    而知悉密碼。又被告於96年11月10日提領1,700 元，係準備
    將該帳戶提領完畢，此後即未再使用，而詐欺集團成員係於
    97年4 月20日10時26分前之某日，取得上開帳戶存摺、金融
    卡及密碼等資料，均業如上述。是詐欺集團成員於取得上開
    帳戶資料時，即有可能因被告已近半年未使用該帳戶，而無
    法確認所告知之密碼是否正確無誤情形下，乃於實施詐騙被
    害人前，先行至自動櫃員機測試密碼是否無訛，以免發生詐
    騙得手後無法提領之窘境。是以，上開提款紀錄尚難資為有
    利於被告之證據。
  (三)次按金融存款帳戶，事關存戶個人財產權益之保障，與存戶
    之提款卡、存摺，一般人均妥為保管，倘遺失衡情均會報案
    或掛失，以免遭他人盜領，詐欺集團成員對此亦應知之甚明
    ，其當知帳戶遺失者發現帳戶遺失時，會報案或掛失止付，
    是詐欺集團為確保取得不法利益，其所利用供被害人匯款之
    存摺帳戶，必係渠等所可掌控之帳戶，毋庸擔心該帳戶提款
    卡及密碼無法使用或遭掛失，致無法提領不法所得之窘境，
    豈可能甘冒業經失主變更密碼，甚或申報失竊而停用金融卡
    ，導致無法領得帳戶內款項之風險，費心施詐被害人匯入款
    項至其無法掌控之帳戶內。從而，詐欺集團成員絕不可能使
    用拾獲或竊得之帳戶供被害人匯款。查，乙○○於97年4 月
    20日晚上匯前述款項入被告上開帳戶後，詐騙集團成員即同
    日以金融卡提領前揭詐騙所得，顯見上開帳戶為詐騙集團所
    能控制之帳戶，無虞遭帳戶所有人提領或掛失。且以該集團
    成員於被害人匯入款項後即以金融卡提領，堪信該集團成員
    對被告上述帳戶金融卡之密碼知之甚詳。倘非被告未交付上
    開帳戶存摺、金融卡並告知密碼，詐欺集團成員何以能控制
    該帳戶且知道金融卡密碼？復參以被告所陳家中除遺失上開
    銀行帳戶資料外，其餘置放一處之存摺、財物均毫髮無損，
    則竊賊為何干冒風險，進入被告家中僅為竊取上開銀行帳戶
    資料而己，又被告既自96年11月後即未再使用上開銀行帳戶
    ，為何會突然於近半年後之97年4 月26日，始發現遺失上開
    銀行帳戶資料（本院卷第24、25頁），此在在與常情有違。
    是被告辯稱：上開帳戶資料係因遺失而遭詐欺集團利用云云
    ，要難採信。
  (四)再按認定犯罪事實所憑之證據，並不以直接證據為限，即綜
    合各種間接證據，本於推理作用，為其認定犯罪事實之基礎
    ，仍非法所不許，最高法院迭著有二十七年滬上字第六四號
    、二十九年上字第三三六二號、三十二年上字第六七號等判
    例可資參酌。又現今社會上，詐騙者蒐購人頭帳戶，利用以
    作詐欺之事頻仍，屢經傳播新聞媒體廣為報導，是非親非故
    卻向他人借用或購買帳戶者，係為從事財產犯罪，已屬人盡
    皆知之事，被告智識正常之成年人，就此自難諉為不知。被
    告明知竟仍提供其所有上開帳戶之存摺、金融卡併同密碼等
    資料予與其無任何親誼之不詳姓名者，其有幫助他人犯詐欺
    罪之不確定犯罪故意甚明。
  (五)另依上海商銀98年3月2日函附之存款事故查詢（原審卷第35
    、36頁）顯示，被告曾於97年4 月26日辦理存摺掛失手續，
    惟上開掛失僅係該銀行職員依據被告告知遺失乙事所為紀錄
    ，該銀行對於被告前揭帳戶資料究係被告交付他人使用，或
    係遭他人盜用乙節，並無從查證真偽。是上開掛失資料尚難
    資為有利於被告之證據。
  (六)復被告及辯護人雖聲請傳訊證人即被害人乙○○，及函查被
    告上開行帳戶於97年4月20日當天上午10時26分轉帳及晚上7
    時49分提款之監視器畫面。惟其傳訊被害人之用意，旨在證
    明他的網交情形及通聯資料，頂多證明當時詐騙集團與被害
    人聯絡之電話號碼，並無法證明被告未將金融卡等帳戶資料
    交予詐騙集團使用之事實。再者，原審業已調閱過提領被告
    上開帳戶存款之監視錄影帶，並加以勘驗，然因提領人刻意
    遮掩，而無法辨識提款者之面貌，是此部分顯已經無從查證
    ，核無再予傳訊及調查之必要。
  (七)綜上所述，堪認被告係將上開帳戶金融卡等資料交予詐欺集
    團成員使用。被告辯稱：上開帳戶資料係遭竊云云，顯係事
    後卸責之詞，無足採信。本件事證明確，被告犯行洵堪認定
    ，應依法論科。
三、按刑法上之幫助犯，係對於犯罪與正犯有共同之認識，以幫
    助之意思，對於正犯資以助力，而未參與實施犯罪之行為者
    而言。是以如未參與實施犯罪構成要件之行為，而係出於幫
    助之意思提供助力，即屬幫助犯，非共同正犯。被告提供帳
    戶讓被害人匯入款項，非詐欺取財犯罪構成要件之行為，僅
    屬對施詐者資以助力之幫助行為。核被告所為，係犯刑法第
    30條第1項前段、第339條第1 項之幫助詐欺取財罪。被告幫
    助他人犯罪，應依刑法第30條第2 項之規定減輕其刑。原審
    審酌被告提供帳戶資料予他人使用，所為已影響社會正常經
    濟交易安全，本件告訴人所受詐騙金額非高，然被告犯後矢
    口否認，且因被告未坦承交付存摺、提款卡之始末，使偵查
    機關喪失進一步追查上游詐欺集團之契機，以及被告大學畢
    業之智識程度等一切情狀，因而適用刑法第30條第1 項前段
    、第2項、第339條第1項、第41條第1項前段，刑法施行法第
    1條之1，判決有期徒刑月，並諭知易科罰金之折算標準，
    經核並無不合。且原判決理由亦已敘明綜核各種間接證據，
    依其所得心證而為事實之判斷，此項判斷，既難指為顯違事
    理，即不容指為違法。被告上訴意旨否認犯罪，及其辯護人
    辯護意旨稱本件缺乏直接證據，而指摘原判決不當，為無理
    由，應予駁回。
據上論斷，應依刑事訴訟法第368條，判決如主文。
本案經檢察官陳玉珍到庭執行職務。
中    華    民    國    98    年    10    月    22    日
            刑事第二十一庭審判長法  官  蔡聰明
                                法  官  趙文
                                法  官  楊力進
以上正本證明與原本無異。
本件不得上訴。
                                書記官  楊麗娟
中    華    民    國    98    年    10    月    22    日
附錄：本案論罪科刑法條全文
中華民國刑法第339條
（普通詐欺罪）
意圖為自己或第三人不法之所有，以詐術使人將本人或第三人之
物交付者，處5年以下有期徒刑、拘役或科或併科1千元以下罰金
。
以前項方法得財產上不法之利益或使第三人得之者，亦同。
前二項之未遂犯罰之。


司法院資訊處製作；財團法人民間司法改革基金會備份。
